臺灣高等法院刑事判決　　　　　 94年度重上更(七)字第112號
上　訴　人
即　被　告　乙○○
選任辯護人　趙國生律師
　　　　　　連復淇律師
上列上訴人即被告因毒品危害防制條例案件，不服臺灣臺北地方
法院86年度重訴字第21號，中華民國86年10月13日第一審判決（
起訴案號：臺灣臺北地方法院檢察署86年度偵字第9527號），提
起上訴，判決後，經最高法院第七次發回，本院更為判決如下：
    主  文
原判決關於乙○○販賣毒品部分暨定應執行刑部分均撤銷。
乙○○被訴販賣第一級毒品海洛因部分無罪。
    理  由
一、公訴意旨認以：被告乙○○與甲○○（業於96年2月26日死
    亡，另經本院判決公訴不受理確定）與簡小蘭於86年2月17
    日交保後，仍不知悔改，賡續前開共同販賣毒品海洛因牟取
    暴利之概括犯意，並擴大販售規模，與亦有販賣毒品圖利概
    括犯意之乙○○基於犯意之聯絡，以每公斤新台幣（下同）
    0000000元或0000000元不等之價格，向姓名年籍不詳原住高
    雄，目前因煙毒案匿居中國，對外稱呼為「林董」之成年男
    子購買海洛因毒品，每次交易毒品，由乙○○先以電話與「
    林董」談妥價錢，並約定取貨時間、地點後，再由乙○○以
    電話或B.B.CALL傳呼機等為聯絡工具，指示甲○○前往高雄
    市，依預定之交易方式，由「林董」在大陸遙控台灣之不詳
    毒梟出貨，甲○○購得海洛因後，再以電話或B.B.CALL傳呼
    機等工具向乙○○回報；第一次於86年3月上旬在高雄市康
    橋大飯店成功交易毒品海洛因1公斤，第二次於86年4月初在
    高雄市國群大飯店交易1公斤；另於86年3月中旬及4月上旬
    ，甲○○曾二次偕同簡小蘭南下高雄，因懷疑被人跟蹤，二
    次均未進行交易；甲○○交易成功取回海洛因毒品後，均經
    分裝，再以每半兩50000元價錢，在台北縣三重市明志國中
    附近某清茶館，販賣給綽號「阿邦」之不詳姓名之人3次，
    其中2次各賣半兩，另1次賣1兩，販賣所得款項為200000元
    ，每賣1兩可賺取30000至50000元不等之利益。嗣於86年4月
    16日甲○○獨自下高雄前，為毒品交易聯絡方便，在台北縣
    板橋市○○路旁，將000000000、000000000號2支行動電話
    交予乙○○，當天住進高雄市○○○路30號六合大飯店3016
    號房，於隔日（即17日）下午1時許，販入毒品海洛因3公斤
    價格0000000元成功，於同日下午4時甲○○步出門口之際，
    為警當場查獲，並扣得毒品海洛因磚3塊（淨重3041.67公克
    ），隨即帶同甲○○至台北縣三峽鎮○○路1之4號7樓之1住
    處，取出甲○○所有供己吸用之化學合成麻醉藥品安非他命
    （下稱安非他命）2小包（淨重1.92公克、取0.03公克化驗
    、餘1.89公克）、供吸安非他命之吸食器1組、酒精燈1個及
    吸管1支。另於86年4月18日下午2時30分許，乙○○在台北
    市○○區○○路15之18號4樓住處，為警當場查獲，並扣得
    蘇某所有供己施用之毒品海洛因1小包（淨重0.67公克）、
    安非他命1小包（淨重2.85公克、取0.02公克化驗、餘2.83
    公克）、安非他命之吸食器1組（乙○○施用海洛因及安非
    他命部分業經判決確定）及供販賣毒品海洛因之工具行動電
    話5具（MOTOROLA2具、NOKIA1具、ERICSSON1具、ALTIMA1具
    ）、呼叫器3個、及行動電話電池4個。因認被告乙○○涉犯
    販賣第一級毒品海洛因罪云云。
二、按犯罪事實應依證據認定之，無證據不得認定犯罪事實，刑
    事訴訟法第154條第2項定有明文。所謂認定事實之證據，係
    指足以認定被告確有犯罪行為之積極證據而言，該項證據自
    須適合於被告犯罪事實認定，始得採為斷罪資料。又苟未能
    發現相當證據，或證據不足以證明，自不能以推測或擬制之
    方法，以為裁判基礎，最高法院29年度上字第3105號及40年
    度台上字第86號分別著有判例意旨可資參照。
三、訊據被告乙○○堅決否認有與另被告甲○○共同販賣毒品海
    洛因之犯行，辯稱：甲○○因積欠伊0000000元，嗣甲○○
    介紹一個綽號「林董」給伊，稱「林董」處有一顆寶石，可
    提供抵債，伊為確認此事並謀早日獲償，所以與「林董」聯
    絡求證，甲○○2支行動電話是伊扣下以抵債；至於甲○○使
    用之ＶＸ-8588號自小客車並非伊所有，甲○○有無販賣毒品
    ，伊亦不知情，且未參與其事，警局對伊所作的兩次測謊，
    第一次鑑定是沒有說謊，第二次因伊甲狀腺的問題而認有說
    謊，實欠公平等語。
四、公訴人認被告乙○○與同案另被告甲○○涉犯共同販賣毒品
    海洛因之犯行，無非係以被告乙○○持有甲○○所有
    000000000、000000000號2支行動電話2支，並以此電話與遠
    在高雄之甲○○連絡，及警方監聽電話通話紀錄為其認定被
    告有共同參予販毒之依據。
五、惟查：
（一）本件同案被告甲○○自警訊、偵查、原審及本院歷次審理
      中，對於被告乙○○有否參與出資，或與之共同販毒一節
      ，均未提及被告乙○○有參與出資販毒一事，甚且否認被
      告乙○○有參與出資、販毒（參見13257號偵卷第8頁反面
      、第12頁反面、原審卷第15頁、本院更一卷第104頁、更
      三卷第22頁、更四卷二第77頁）；是被告甲○○雖於警訊
      、偵查中供承有多次赴高雄購毒，及販賣予綽號「阿邦」
      之人之事實，惟被告甲○○此部分自白於法並不適合於被
      告乙○○有無參與出資、販毒之證明。檢察官以同案被告
      甲○○於警訊、偵查中之供述，資為被告乙○○有參與販
      賣之依據，於法即有未合。而簡小蘭於警訊、偵查中亦從
      未供稱被告乙○○有參與出資販毒情事，且遍查卷內資亦
      無其它證人或購毒者出面指稱被告乙○○有與被告甲○○
      共同販毒，或曾向被告乙○○買過毒品之情事。
（二）被告乙○○曾供稱：伊係在事發前3年在台東監獄認識甲
      ○○，嗣於85年底、86年初因買賣蘭花、奇石、古董及字
      畫，方與甲○○有往來，甲○○曾將藍寶原礦石等出售予
      伊，且被告甲○○積欠伊0000000元，2支電話是作為債務
      抵押等語，此亦為同案被告甲○○所是認（見原審86年6
      月16日訊問筆錄），亦有雙方買賣時甲○○所立書據影本
      在原審卷內可參（見原審卷第215、216頁）；核被告乙○
      ○：甲○○二人此部分供述相符，足證被告乙○○確有從
      事於奇石、字畫等之買賣事業，且與另被告甲○○有生意
      往來；而被告甲○○果因負欠債務而將2支電話交予被告
      乙○○以資擔保，亦與常情無所違背。況，果被告乙○○
      與甲○○共謀販賣毒品，其等間之訊息連絡至關重要，被
      告甲○○何以將其行動電話全部交予被告乙○○使用？參
      以販毒者，為避免追查，其連絡之方式，多以他人或人頭
      的通訊工具為之，而本案被告乙○○與甲○○卻持自己所
      有手機資為連絡工具，豈非自暴其短？亦與常情多所違背
      ；益證被告乙○○前述所辯該2支電話係供以抵押債務一
      節，非不能採信。
（三）卷附電訊通話紀錄內容，其用語隱諱，語意曖昧，尤未明
      指雙有有何交易海洛因之情形，且依其上記載，其發話及
      收話者多人，有乙○○、「阿邦」、「俊傑」、「許仔」
      、「徐仔」、「文雄」」、「張總」及某男、女多人，通
      話對像不一，似非全屬被告乙○○、甲○○2人或與在中
      國之林董之談話內容，依該等內容所示，亦未見任一部分
      係被告甲○○向中國「林董」買賣海洛因之內容，於法尚
      難憑此通聯紀錄即遽認被告乙○○販毒，或被告甲○○受
      被告乙○○指示出面進行交易；雖然依談話內容都是使用
      代號或暗語，惟依被告乙○○所從事字畫、古董之販賣，
      其欲向中國人購買前開物品販售，如係由中國走私入境，
      被告甲○○為避免走私犯行被發現而以代號或暗語為之，
      亦非不可能，於法自不得僅憑該通話內容係使用代號或暗
      語等情，即遽認被告乙○○有共同參與販毒之犯行。
（四）雖被告乙○○於初次警詢時雖否認認識被告甲○○或「林
      董」其人，惟被告乙○○於第二次警詢中即陳稱：因為甲
      ○○販毒遭查獲，我害怕被牽連上，所以不敢指認他等語
      （見86年5月27日警詢筆錄），惟衡諸趨吉避兇乃人情之
      常，被告因害怕遭連累而否認與甲○○認識，尚與常情無
      違；於法亦不得僅憑被告乙○○此先後不一之供述，即遽
      為被告乙○○有與被告甲○○共同販毒之認定。
（五）況遍查偵查、訊問筆錄，亦未見任何被告乙○○與毒品交
      易有關之證據資料，僅見被告甲○○陳述係與「林董」聯
      絡商談交易價格及取貨地點，此由甲○○於調查時所供供
      稱：「我是於86年3月初經由港仔綽號「東尼」者介紹大
      陸買主「林董」者，真實年籍不詳」，我僅知其聯絡電話
      00000000000000及000000000000000等兩支號碼，我與大
      陸那邊每次談妥後再連絡交易，為警查扣的3公斤4兩毒品
      3大塊，是我於86年4月大約14或15日下午15時許先與大陸
      林董那邊表明要購買3至5公斤以0000000元成交.... 」（
      見86年4月18日警詢筆錄），依被告甲○○所陳內容以觀
      ，甲○○就其與林董間的交易已距細靡遺地供述在卷，對
      於如何認識林董、如何連絡交易等情，亦均詳述清楚，果
      係被告乙○○與林董連絡後再命被告甲○○前往取貨，衡
      情，被告甲○○應不至如此瞭解細節，況該等內容亦均未
      談及被告乙○○參與的過程，益見公訴人起訴事實所陳係
      由被告乙○○與大陸林董談好價錢云云，尚乏所據。
（六）而ＶＸ-8588號自小客車，登記名義人雖為聖保羅國際皮
      具公司，被告甲○○雖於警訊中供陳是向「蘇董」借的。
      惟被告甲○○並未說明該「蘇董」即為被告乙○○；被告
      甲○○於本院前審審理中亦供稱「ＶＸ-8588號車子因怕
      被查扣，所以隨口說出是向蘇董借的，未指明是乙○○」
      、「我認識乙○○也知其綽號為蘇董，但於供述我是隨口
      說蘇董，並非指乙○○」等語（本院更二卷第45頁、第67
      頁反面）；況參以簡小蘭於警訊中亦陳稱：該車是甲○○
      向「朱董」借來等語，其二人所陳已有不合，況被告甲○
      ○對於該車是為其所有，僅未辦理過戶一節，於歷次審理
      中時亦迭有供陳（原審卷第199頁至第200頁、本院上訴卷
      第84頁反面至85頁、更四卷一第78頁、124頁）；退步言
      之，縱認該車確係被告乙○○所有，而借予被告甲○○使
      用，於法亦難執此一節即遽認其二人有共同販賣毒品之犯
      意聯絡或行為分擔。
（七）而被告乙○○於86年4月18日下午2時30分許為警查獲時，
      竟在其皮夾內查得簡小蘭之身分證一節 (見13257號卷19
      頁反面）。被告乙○○辯稱：是簡小蘭要回宜蘭而寄放他
      那裡等語，而證人簡小蘭於本院前審審理中到庭陳稱：因
      當日要回宜蘭看小孩，與先生尚未離婚，伊怕先生把伊身
      分證拿走，當時外面的人我不是很熟，我想他是可信任的
      人，所以交給乙○○保管，伊沒有與被告甲○○一同去高
      雄等語（見本院前審93年7月5日筆錄）；按簡小蘭以個人
      之原因而將其身分證交予被告乙○○，衡諸日常生活經驗
      ，尚無明顯不合理之處；況被告乙○○執有簡小蘭之身分
      證一節，於法似又與本案被告乙○○與被告甲○○被訴共
      同販毒品無何直接關聯，於法自不得執此一節，即為被告
      乙○○與被告甲○○共同販毒之認定。
（八）證人警員林士晃於原審雖曾到庭證稱：被告甲○○於本件
      查獲途中，有陳述欠乙○○人情，而幫他販賣，當時我們
      只有做報告書，沒製作筆錄（見原審卷第140頁）等語，
      惟此不僅為被告甲○○所否認；況參以被告甲○○果為此
      部分供述，其對於被告乙○○是否參與販毒一節至關重要
      ，惟警方於警詢時，竟對於被告甲○○如此重要的供述，
      卻未加以詢問紀錄，明顯悖於警務常規，其此部分所為之
      證述，於法自非可採。
（九）另按測謊之鑑驗，係就受測人對相關事項之詢答，對應其
      神經、呼吸、心跳等反應而判斷，其鑑驗結果有時亦因受
      測人之生理、心理因素而受影響，該鑑驗結果固可為審判
      之參考，但非為判斷之唯一及絕對之依據，鑑驗結果是否
      可採應由法院斟酌取捨，最高法院85年台上字第5791判決
      可資參酌。被告乙○○雖曾分別於86年7月9日及同月16日
      ，經刑事警察局兩次測謊，在第二次測謊時，呈現不實反
      應；惟測謊報告僅係作為認定之參考，查被告有甲狀腺之
      病症，此有被告所提出診斷資料在卷可參，如前述，鑑驗
      結果時因受測人之生理、心理因素而受影響，故綜合前開
      證據所示，本院認此鑑定報告亦難採為被告乙○○不利之
      佐證。
（十）最高法院本次發回意旨以被告乙○○於本院前審陳稱簡小
      蘭是其女友，被告甲○○亦稱簡小蘭是被告乙○○之女友
      ，被告乙○○於原審及本院前審供稱其身上有簡小蘭之身
      分證係因為簡小蘭辦理行動電話，似與簡小蘭於原審之供
      述不符，究竟簡小蘭係被告甲○○或乙○○之女友？被告
      乙○○，取得簡小蘭身分證之真正目的為何？云云。惟查
      被告甲○○除曾於本院前審供稱簡小蘭是被告乙○○之女
      友（見更一卷第29頁）外，被告甲○○亦曾於偵查中供稱
      簡小蘭是其女友，簡小蘭是其朋友之女朋友等語（分見
      1015號偵卷第62頁、原審卷第199頁）；而被告乙○○除
      曾於本院前審供稱簡小蘭是其女友（見更一卷第29頁）外
      ，被告乙○○亦曾於本院前審審理中供稱簡小蘭是被告甲
      ○○之女友（見更四卷第106頁）；是足見簡小蘭係何人
      之女朋友，被告乙○○、甲○○二人均有多次不同之供述
      ；於法尚不得僅執一端，即認被告乙○○所述不實；況究
      簡小蘭係被告甲○○或乙○○之女友？事涉為陳述之人對
      於「女朋友」一詞意義（女性之朋友或具親密男女關係之
      人）之認知不同而得有不同之結論；再衡諸目前社會複雜
      之人際關係，一女非不得同時為多男之女友；再者，簡小
      蘭究係被告甲○○或乙○○之女友，於法亦與本案被告乙
      ○○是否涉犯與被告甲○○共同販賣毒品，無何直接關聯
      。另按認定犯罪事實應依證據，為刑事訴訟法所明定，故
      被告否認犯罪事實所持之辯解，縱屬不能成立，仍非有積
      極證據足以證明其犯罪行為，不能遽為有罪之認定。最高
      法院30年上字第1831號著有判例可資參照。如上述（七）
      ，被告乙○○於86年4月18日下午2時30分許為警查獲時，
      在其皮夾內查得簡小蘭之身分證一節 (見13257號卷19 頁
      反面）。被告乙○○辯稱：是簡小蘭要回宜蘭而寄放他那
      裡等語，而證人簡小蘭於本院前審審理中到庭陳稱：因當
      日要回宜蘭看小孩，與先生尚未離婚，伊怕先生把伊身分
      證拿走，當時外面的人我不是很熟，我想他是可信任的人
      ，所以交給乙○○保管，伊沒有與被告甲○○一同去高雄
      等語（見本院前審93年7月5日筆錄）；雖被告乙○○嗣又
      改稱係因為簡小蘭辦理行動電話，似與簡小蘭於原審之供
      述不符，惟持有身分證之原因非不得有多端，是被告先後
      不同之供述，論理上非不得同時存在，於法自不得僅執其
      中一端即遽認被告所述不實。縱認被告乙○○之供述與簡
      小蘭之供述不符，而不可採信，惟在我國法制，刑事被告
      以被告之身分為陳述時並無據實陳述之義務，況依上引最
      高法院判例要旨，仍非有積極證據，尚不得僅以被告所辯
      不實，即為被告有罪之認定，況被告乙○○究基於如何之
      原因而執有簡小蘭之身分證一節，於法亦與本案被告乙○
      ○有否與被告甲○○被訴共同販毒品無何直接關聯。最高
      法院此部分發回意旨非無可議。
（十一）最高法院本次發回意旨復以被告乙○○所供向之買骨董
        之「林董」與被告甲○○向之買毒品之「林董」，均為
        「林董」，且買賣之時間相近，亦有蹊蹺云云。然查被
        告甲○○於警詢中陳稱其所知「林董」之聯絡電話為
        00000000000000、000000000000000號（見13257號偵卷
        第6頁），而被告乙○○則係稱其係撥000000000000000
        號電話找「林董」（見13257號偵卷第36頁）；足見被
        告乙○○、甲○○二人所稱之「林董」之聯絡電話並不
        相同；且按之俗諺「陳林滿天下」，意指姓陳、姓林之
        人眾多；復按商界對於經營商業之人常敬稱以董事長（
        簡稱某（姓）董）之習慣，則被告乙○○向之買骨董之
        「林董」與被告甲○○向之買毒品之「林董」，未必為
        同一人。縱認該「林董」係同一人，然衡情該「林董」
        非不得同時賣毒品與被告甲○○，亦賣骨董與被告乙○
        ○；是於法，在無其他積極證據證明之情況下，究不得
        獨執被告乙○○與被告甲○○均曾供及「林董」之人，
        即遽為被告乙○○與被告甲○○共同販賣毒品之認定。
六、綜上所示，檢察官據以起訴認定被告乙○○涉有參與販賣毒
    品之證據，尚不足以令本院形成確定有罪之心證。此外本院
    復查無其它積極證據足以證明被告有公訴人起訴之犯行，自
    應為被告乙○○無罪之認定。
七、原審對被告乙○○部分未詳予審究，遽為被告乙○○有罪之
    認定，顯有未洽。被告乙○○上訴意旨，據此指摘原判決不
    當，求予撤銷改判，為有理由，應由本院將原判決關於被告
    乙○○部分及定執行刑部分均予撤銷，另為被告乙○○被訴
    販賣第一級毒品海洛因部分無罪之諭知。
據上論斷，應依刑事訴訟法第369條第1項前段、第364條、第301
第一項前段，判決如主文。
本案經檢察官羅松芳到庭執行職務。
中　　華　　民　　國　　96　　年　　11　　月　　22　　日
 　　　　　　　　 刑事第二十庭審判長法　官　楊貴雄
               　　                 法　官　林立華
                     　　           法　官　林銓正
以上正本證明與原本無異。
檢察官如不服本判決，應於收受送達後10日內向本院提出上訴書
狀，其未敘述上訴之理由者並得於提起上訴後10日內向本院補提
理由書（均須按他造當事人之人數附繕本）。
                                    書記官  陳玲憶
中　　華　　民　　國　　96　　年　　11　　月　　23　　日
